【裁判字號】    98,訴,405
【裁判日期】    981230
【裁判案由】    返還土地
【裁判全文】
臺灣雲林地方法院民事判決               98年度訴字第405號
原      告  李榮和
訴訟代理人  李振傳
被      告  張銀生
上列當事人間請求返還土地事件，本院於民國98年12月10日言詞
辯論終結，判決如下：
    主      文
原告之訴駁回。
訴訟費用由原告負擔。
    事實及理由
一、原告起訴主張：
(一)、坐落雲林縣林內鄉○○段190 之8 地號、地目田、面積582
    平方公尺土地（下稱系爭土地），原告原持有6 分之1 之應
    有部分，嗣於本院96年度執字第27275 號強制執行案件，優
    先承買系爭土地其餘所有權人即訴外人張義隆應有部分6 分
    之5 ，並於民國98年01月09日完成所有權移轉登記完畢，故
    目前原告為系爭土地所有權人，權利範圍全部。詎被告未經
    原告同意無權占有系爭土地，並拒絕返還系爭土地予原告，
    被告顯係無權占有系爭土地。為此，爰依民法第767 條規定
    提起本件訴訟等語。
(二)、不清楚為什麼當初系爭土地全部由訴外人謝長瑞耕作，被告
    提出系爭土地之分管契約書與本案無關，目前系爭土地確實
    由被告所耕作，被告與訴外人謝長瑞之間的糾紛亦與本案無
    關。
(三)、並聲明：1.被告應將坐落雲林縣林內鄉○○段190 之8 地號
    、地目田、面積582 平方公尺土地返還原告。2.訴訟費用由
    被告負擔。
二、被告則以：
(一)、系爭土地係九甲聯共有土地之一，九甲聯不是地名，而係一
    塊聯名地的代稱，係指有九甲多土地聯合分管分耕之共有土
    地，系爭土地是九甲聯土地其中之一。祖先考慮九甲聯共有
    土地之方便性、利用性，透過換地耕作方式，讓許多畸零地
    更加方正、集中、完整，導致實際耕地與地籍圖不一致，即
    重視土地持分面積、不在乎地籍圖位置。系爭土地原來係一
    塊畸零地，經過換地耕作後，現在係一塊方正的耕地，且原
    告之前手，對系爭土地及同段1148地號土地上均擁有土地所
    有權，但原告使用之土地位置在同段1148地號土地，面積除
    原告在同段1148地號土地應有部分面積外，另增加原告原對
    系爭土地應有部分1/6 之面積，原告之前手與九甲聯其他土
    地所有權人約定交換使用契約後，九甲聯之地主包括原告，
    均依該交換使用契約耕作分得之土地，原告或其前手在系爭
    土地從未使用過，亦未曾向被告或謝長瑞等使用系爭土地之
    人追討使用權，已逾30年，在在顯示這是祖先換地耕作的事
    實。系爭土地以前係由訴外人謝長瑞耕作使用，後來建造第
    二條高速公路時，被告的土地被徵收，訴外人謝發昇領取被
    告的土地徵收補助款，訴外人謝長瑞就把系爭土地交給被告
    使用，故被告對系爭土地係承受訴外人謝長瑞交換使用，被
    告並非無權占有系爭土地。
(二)、並聲明：1.原告之訴駁回。2.訴訟費用由原告負擔。
三、原告主張其原有系爭土地之應有部分1/6 所有權，於97年因
    系爭土地另一共有人張義隆應有部分5/6 之所有權為法院所
    拍賣，原告優先承購張義隆之應有部分，乃於98年01月09日
    完成所有權移轉登記手續而取得系爭土地全部所有權，不料
    系爭土地為被告霸占，故依民法第767 條之規定請求被告返
    還系爭土地等語。被告則否認其為無權占有系爭土地，並以
    前詞置辯。是首應審究者，為被告是否無權占有系爭土地，
    原告得否依民法第767 條規定請求被告返還系爭土地？經查
    ：
(一)、按以不動產為標的之債權行為，除法律另有規定外，固僅於
    特定人間發生法律上之效力（對人效力之債權相對性），而
    非如物權行為，以登記為公示方法使第三人得知悉之狀態下
    ，並以之作為權利取得、喪失、變更之要件，俾保護善意第
    三人，而對任何第三人均發生法律上之效力（對世效力之物
    權絕對性）。惟特定當事人間倘以不動產為標的所訂立之債
    權契約，其目的隱含使其一方繼續占有該不動產，並由當事
    人依約交付使用，其事實為第三人所明知者，縱未經以登記
    為公示方法，因已具備使第三人知悉該狀態之公示作用，自
    應與不動產以登記為公示方法之效果等量齊觀，並使該債權
    契約對於受讓之第三人繼續存在，此乃基於「債權物權化」
    法理所衍生之結果，觀之民法第425 條第1 項規定：「出租
    人於『租賃物交付後，承租人占有中』，縱將其所有權讓與
    第三人，其租賃契約，對於受讓人仍繼續存在」，特揭櫫「
    租賃物交付後，承租人占有中」等公示作用之文字，並參照
    司法院釋字第349 號解釋文、理由書暨協同意見書、部分不
    同意書、不同意見書及最高法院48年臺上字第1065號判例、
    97年度臺上字第1729號判決意旨自明。
(二)、原告主張其原有系爭土地應有部分1/6 之所有權，於97年間
    因共有人張義隆之應有部分5/6 經本院拍賣，原告因優先承
    購取得張義隆應有部分5/6 之所有權，並經移轉登記完畢，
    而對系爭土地有全部所有權之事實，業據其提出系爭土地之
    登記謄本、地籍圖謄本、土地所有權狀等為證，並經調閱本
    院96年度執字第27275 號執行卷核閱無訛，被告對此亦不爭
    執，堪信為真。
(三)、被告雖承認其自10年前即占有系爭土地耕作，然辯稱係繼受
    自前手謝長瑞與原告前手間之交換使用土地契約而來，並提
    出其與謝長瑞間於86年09月30日所訂協議書、系爭土地手寫
    登記謄本、九甲聯土地分管圖、臺灣省雲林農田水利會征收
    單、雲林縣稅捐稽征處田賦代金繳納通知單、同段1148地號
    土地登記謄本為證，揆諸被告所提出其與謝長瑞間於86年09
    月30日所訂協議書約定「甲方謝長瑞乙方張銀生，茲因第二
    高速公路工程用地，其中甲方同意割愛土地乙筆約零點伍捌
    貳公頃，互相交換抵行不足面積，乙方亦同意... ，但甲方
    現耕之地應於本期收割完成後即交由乙方行使耕作權。」等
    內容，顯示被告與訴外人謝長瑞確曾約定由謝長瑞將一筆面
    積582 平方公尺土地之耕作權讓與被告，此筆土地面積恰與
    系爭土地面積相同，而證人謝發昱即謝長瑞之子亦到庭證述
    略謂，系爭土地原先約42年左右即由我父親謝長瑞使用耕作
    ，一直耕作至87年左右交付給被告耕作，系爭土地我父親只
    有使用權，但沒有所有權，系爭土地是九甲聯其中之標的，
    我有一份土地共有分管分耕陳述說明書裡有詳細說明，請看
    名冊中間，卷附28、29頁分管圖所示之土地就是約定使用之
    土地，這些土地所有權人不見得就是使用權人，大家訂定交
    換使用契約非共有之分管契約，系爭土地原先做交換契約時
    是交由黃運土使用，接下來黃運土交給謝長瑞使用，約是42
    年時的事，之後86年09月30日（訂協議書）交給被告，卷附
    第16頁（謝長瑞與被告間）協議書訂立時我在場，該協議書
    提到甲方（即謝長瑞）同意割愛土地一筆之土地，指系爭土
    地，謝長瑞同意把與所領取被告補償費土地面積相同之系爭
    土地面積0.0582公頃的使用權（系爭土地全部）讓與給被告
    ，協議書約定「甲方現耕之地應於本期收割收成後即交由乙
    方行使耕作權」之現耕之地是指系爭土地，謝長瑞耕作期間
    ，原告或是李鄭金綢（原告之前手）等人未跟謝長瑞主張權
    利，我們是繼受的方式（繼受交換契約），（土地共有分管
    分耕）陳述說明書內共有土地分耕合約字（之訂立），（系
    爭土地歷次所有權人）只有胡子源參與過（立合約），（該
    合約內）他是頂徐仁鑫的股份等語，與上開協議書及證人謝
    發昱所提出之共有土地分耕合約字等文書內容相符，參以原
    告訴訟代理人即原告之前手李振傳亦自承其原先之應有部分
    1/6 是謝長瑞在使用，李振傳自從（62年08月15日）取得應
    有部分1/ 6，當時整塊土地由謝長瑞耕作等語互核，足證被
    告確係由前手謝長瑞處受讓系爭土地之使用權。
(四)、而謝長瑞是否有權使用系爭土地一節，依證人謝發昱之證述
    ，可知系爭土地之所有權人胡子源曾與其他位於系爭土地附
    近之土地所有權人訂立交換使用土地之契約即土地分耕合約
    字，使各所有權人所使用之土地地形能夠方正完整，有利於
    整體利用，當初訂立土地分耕合約字時，取得系爭土地使用
    權之人為黃運土，嗣後由謝長瑞繼受取得使用權，被告再自
    謝長瑞處受讓使用權至今，故謝長瑞及被告均因繼受前手而
    取得系爭土地之使用權。又系爭土地於35年06月18日進行總
    登記，所有權人為吳陳王等三人，40年02月16日因買賣移轉
    予訴外人胡子源，58年02月11日因買賣移轉應有部分1/6 予
    王昭雄，應有部分5/6 移轉予訴外人陳俊豪，王昭雄應有部
    分1/6 於62年08月15日因買賣移轉登記予原告訴訟代理人李
    振傳亦即原告之父，76年06月24日由李振傳贈與李鄭金綢，
    91 年10 月23日再由李鄭金綢贈與原告；陳俊豪取得之應有
    部分5/6 於61年03月10日因買賣移轉登記予蔡張青蓮，69年
    04 月14 日再因買賣移轉登記予鄭文煌，又於86年12月31日
    因買賣移轉予李應昌，嗣於90年03月13日因拍賣由張義隆買
    受，98年01月09日則因拍賣由原告買受該應有部分5/6 ，至
    此原告取得系爭土地全部所有權等事實，有卷附系爭土地之
    手寫、電子登記謄本及歷次異動資料可憑，原告之父於62年
    間即取得系爭土地應有部分1/6 之所有權，此後該應有部分
    1/6 之所有權雖自李振傳以贈與為由易手予李鄭金綢及原告
    ，然均屬親屬間之贈與，而未轉讓予其他人，上開共有分耕
    合約字又在李振傳取得系爭土地應有部分1/6 所有權前即已
    訂立，使用權人並已按該契約分配位置使用系爭土地多年，
    原告及其家屬對於系爭土地之使用狀況並無不知之理。況且
    證人謝發昱所提出之土地共有分管分耕說明書所附共有土地
    分耕合約字及後附平面圖（見本院卷第28、29頁），顯示坐
    落雲林縣林內鄉○○段多筆土地所有權人約定就圖示之數筆
    土地進行交換使用，系爭土地亦為其中之一，而系爭土地一
    度之所有權人胡子源亦列名於平面圖上，但其分配使用之區
    域在雲林縣林內鄉○○段第1148地號土地及其附近部分土地
    ，系爭土地則記載分配予黃運土使用，證人謝發昱已證述，
    黃運土事後將系爭土地之使用權讓與謝長瑞，再參酌被告提
    出之臺灣省雲林農田水利會征收單原記載系爭土地原5/6 應
    有部分所有權人「蔡張青蓮」經刪除另修改為謝長瑞或謝長
    溪，且被告得以提出65年度之臺灣省雲林農田水利會征收單
    及田賦代金繳納通知單、66年度之臺灣雲林農田水利會征收
    單等，足證先前水利費用及田賦代金等稅金之繳納係由實際
    使用權人謝長瑞繳納，並非原告之前手即當時所有權人李振
    傳繳納，原告於本院審理時亦自承，李振傳自從（62年08月
    15日）取得系爭土地應有部分1/6 後，從來沒有於系爭土地
    上耕作過，是由謝長瑞耕作，而且李振傳曾經告訴謝長瑞，
    李振傳的持分由他耕作，李振傳還有一塊土地1148地號靠馬
    路邊，那筆土地也是共有的，李振傳是耕作1148地號土地等
    語，與證人謝發昱證述情節及卷附系爭土地先前所有人及附
    近土地所有人進行土地交換使用之相關資料互核，大致相符
    。原告雖主張不知系爭土地有交換使用契約之存在云云，然
    原告前手李振傳自62年起取得系爭土地時即從未耕作過系爭
    土地，當時即由謝長瑞使用系爭土地之全部，李振傳取得系
    爭土地應有部分1/6 所有權後，即向謝長瑞表示將其應有部
    分交由謝長瑞耕作，並未向謝長瑞收取費用等情，為原告訴
    訟代理人李振傳於本院審理時陳述明確，衡酌李振傳於買受
    系爭土地應有部分1/6 前，應已就該土地如何使用及其餘共
    有人為何人等詳為調查，始可能決定買受與否，李振傳就上
    情焉有可能毫無所悉。再者，李振傳於買受系爭土地應有部
    分1/ 6後，必然與其餘共有人協議如何使用系爭土地，李振
    傳不與另一共有人商議如何使用系爭土地，逕自向謝長瑞表
    示願意將其應有部分交謝長瑞使用，亦與常情有違。此外，
    謝長瑞與李振傳並無任何特殊情誼，李振傳竟願無償將系爭
    土地其應有部分1/6 之使用權讓與謝長瑞，甚至數十年來，
    原告及其前手或其餘系爭土地之所有權人均未曾向謝長瑞或
    被告請求返還土地或主張任何權利，李振傳、李鄭金綢及原
    告等人，對於系爭土地因交換使用之故，由謝長瑞及被告取
    得使用權一情，自難諉為不知。是原告及其前手知悉系爭土
    地有交換使用契約之存在，並同意承受前手間交換系爭土地
    使用契約之權利義務，則被告之前手謝長瑞自其前手黃運土
    處受讓系爭土地使用權，被告再自前手謝長瑞處受讓系爭土
    地之使用權，足見被告並非無權占有系爭土地。
(五)、綜上所述，被告既係繼受前手對於系爭土地之交換使用契約
    而有權占有系爭土地，原告之前手李振傳亦曾同意謝長瑞繼
    續使用系爭土地其應有部分，則原告本於物上請求權請求被
    告返還土地，即非有據，不應准許。
四、至於被告請求傳喚系爭土地原應有部分5/6 之所有權人，證
    明該應有部分5/6 之所有權人亦未曾耕作過系爭土地，然由
    證人謝發昱之證詞、原告訴訟代理人之陳述及相關卷證，已
    可證明系爭土地並未由登記所有權人實際耕作使用，並無傳
    訊系爭土地原應有部分5/6 所有權人之必要。本件事證已臻
    明確，兩造其餘主張及攻擊防禦方法，核與判決結果不生影
    響，爰不逐一論述，附此敘明。
五、訴訟費用負擔之依據：民事訴訟法第78條。
中    華    民    國    98    年    12    月    30    日
                  民事第二庭    法  官  李秋瑩
以上正本係照原本作成。
如對本判決上訴，須於判決送達後20日內向本院提出上訴狀，並
附繕本。
中    華    民    國    98    年    12    月    30    日
                                書記官  蘇紋泙

司法院資訊處製作；財團法人民間司法改革基金會備份。
